【裁判字號】    98,訴,2259
【裁判日期】    990106
【裁判案由】    債務人異議之訴
【裁判全文】
臺灣板橋地方法院民事判決              98年度訴字第2259號
原      告  甲○○
訴訟代理人  乙○○
被      告  丙○○
訴訟代理人  劉敏卿律師
上列當事人間請求債務人異議之訴事件，經本院於民國98年12月
16日言詞辯論終結，判決如下：
    主  文
確認被告持有原告所簽發如附表所示之本票，對原告之票據債權
不存在。
本院九十八年度司執字第六○九七二號強制執行事件所為之強制
執行程序應予撤銷。
原告其餘之訴駁回。
訴訟費用由被告負擔五分之四；餘由原告負擔。
    事實及理由
一、原告起訴主張：
  (一)原告於民國89年6月28日簽發如附表所示之本票1紙（下稱系
    爭本票）交付予被告，原擬向其借款，惟交付系爭本票後始
    終未借到錢，被告卻將系爭本票持以聲請本票裁定，取得臺
    灣臺中地方法院91年度票字第25752 號民事裁定，而該裁定
    於92年1月4日確定，並作為鈞院98年度司執字第60972 號清
    償票款強制執行之執行名義，然系爭本票和上開執行名義之
    「票款請求權」均已逾時效而消滅；就系爭本票言，其到期
    日為91年7月31日，依票據法第22條第1項之規定，票據上之
    權利，3年間不行使因時效而消滅，則於94年7月31日起已逾
    3 年，而不得再行使系爭本票之權利；就上開執行名義言，
    因被告於91年11月間聲請本票裁定，而使系爭本票之時效中
    斷，於92年1月4日該裁定即已確定而重行起算，依民法第13
    7條第3項之規定，其重行起算為5 年時效，則於97年1月4日
    即已到期，故上開執行名義之請求權已因時效而消滅，被告
    自不得於98年8月5日聲請執行。又時效消滅後之系爭本票債
    務，原告自得依民法第144條第1項之規定拒絕給付，而原告
    已向鈞院具狀異議，行使上述拒絕給付抗辯權，並以該異議
    狀繕本掛號郵寄予被告，向其行使拒絕給付抗辯權。末者，
    被告既已喪失系爭本票之票據權利，自應將系爭本票返還予
    原告。
  (二)對於被告抗辯所為之陳述：
  1.被告於98年11月18日所提之答辯狀中，自認其借款200 萬元
    予原告，並提出被證一之協議書為證，然該協議書中根本沒
    有任何文字提及系爭本票，自不會發生500 萬元之票款債權
    ；又兩造於98年4月4日已就上開200 萬元借款債權，另行協
    議分期攤還，而該協議書中，亦無任何文字提及系爭本票，
    亦不會發生500 萬元之票款債權。
  2.被告抗辯其於答辯狀所附之郵政匯票乃原告曾多次對其匯款
    ，給付系爭本票500 萬元債權之利息，以證明系爭本票請求
    權消滅時效中斷，惟該3張匯票中，其中95年7月11日及96年
    4月17日之2張，正好證明原告對上述200 萬元借款債務有利
    息給付，而98年5 月15日面額15,000元之匯票，又正好證明
    原告依98年4月4日重新和解之協議書內容對被告所為之給付
    ，是該郵政匯票僅能證明原告對被告有上開200 萬元借款債
    務之履行，及兩造於98年4月4日重新和解之協議書之真正。
    故系爭本票之票款債權原因既從未發生，又豈有債權發生後
    始會發生之請求權消滅時效中斷的問題。
  (三)爰依強制執行法第14條之規定，提起債務人異議之訴，又被
    告執有系爭本票，其受有票據債務存否之危險，爰訴請確認
    系爭本票債權存否之判決及基於系爭本票所有權人之地位請
    求被告返還本票等語。並聲明求為判決：
  1.確認臺灣臺中地方法院91年度票字第25752號民事裁定之500
    萬元本票票款債權不存在。
  2.鈞院98年度司執字第60972 號清償票款強制執行事件應予撤
    銷。
  3.被告應將原告於89年6月28日簽發，91年7月31日到期，面額
    500萬元，票號0000000之本票返還予原告。
二、被告之抗辯：
  (一)原告於89年間為了辦理遺產繼承事宜，因無資力可繳納遺產
    稅等費用，乃向被告商議借款200 萬元，雙方並言明原告應
    於91年7 月31日前出售繼承之不動產，並將賣得價金分與被
    告，若未於期限內履約，則願將所繼承之不動產權利範圍1/
    2無償移轉登記給被告，原告為擔保被證一之協議書第5條條
    件必獲履行，即開立系爭本票交給被告持有，而系爭本票50
    0 萬元相當於協議書所指不動產當時之價值，嗣原告屆期仍
    未履行協議條款，該500 萬元之本票債權即已成就，被告才
    持系爭本票向法院聲請本票強制執行，業獲臺中地方法院以
    91年度票字第25752 號裁定允准本票強制執行在案，是原告
    主張系爭本票500 萬元債權不存在之說，實無理由。
  (二)被告取得上開執行名義後，曾多次向原告催討，原告均以無
    財力為由而推託，惟原告曾偶而給付部分利息，並附有原告
    給付利息證據之3 張匯票，由此足證原告謂被告多年未行使
    票據請求權之說，並不實在；至98年4月4日協議書之簽訂，
    乃因原告謂其生活困苦，無任何財產，懇求先以200 萬元為
    限，每次給付15,000元，分期攤還，被告見原告苦求，才予
    允諾等語，資為抗辯，並聲明：原告之訴駁回。
三、法院之判斷：
  (一)按確認法律關係不存在之訴，如被告主張其法律關係存在時
    ，應由被告負舉證責任（最高法院42年度台上字第170 號判
    例意旨參照）。又依票據法第13條前段規定觀之，票據債務
    人固不得以自己與執票人之前手間所存抗辯之事由對抗執票
    人，惟若以其自己與執票人間所存抗辯之事由資為對抗，則
    非法所不許，惟須以兩者間有得資為對抗之抗辯事由存在為
    限，亦即該票據係基於票據債務人與執票人間之特定目的簽
    發，但該目的有不能或不達之情形，始足當之。換言之，必
    須票據債務人與執票人間為票據直接授受者，始有其適用。
    本票固為無因證券，票據債務人不得以自己與發票人或執票
    人前手間所存在之抗辯事由，對抗執票人。然發票人非不得
    以自己與執票人間所存之抗辯事由對抗執票人，此觀票據法
    第13條上段之反面解釋而自明。如發票人一旦提出其基礎原
    因關係不存在之對人抗辯，執票人自應就該基礎原因關係存
    在之積極事實，負舉證責任。另本票雖為無因證券，然發票
    人非不得以自己與執票人間所存之抗辯事由對抗執票人，如
    發票人提出其基礎原因關係不存在之對人抗辯，執票人自應
    就該基礎原因關係存在之積極事實，負舉證責任。（最高法
    院94年度台簡上字第9號、81年度台上字第879號及96年度台
    簡上字第23號裁判意旨參照）本件原告請求確認被告就系爭
    本票之票據債權不存在，被告主張法律關係存在，此法律關
    係之存在否不明確，致原告在私法上之地位有受侵害之危險
    ，而此危險得以對於被告之確認判決除去之，原告依民事訴
    訟法第247 條之規定提起本件確認，於法有據，且應由被告
    負舉證責任。又原告就其簽發如附表所示系爭本票交付予被
    告，發票人即原告得以自己與執票人即被告間所存之抗辯事
    由，對抗執票人，被告自應就該系爭本票之基礎原因關係存
    在之積極事實，負舉證責任，合先敘明。
  (二)民法第475條規定已於88年4月21日債編修正時刪除，基於該
    條文而制作之最高法院69年度台上字第3546號判例亦於90年
    4月17日經最高法院第4次民事會議決議刪除，惟最高法院決
    議刪除上開判例，但並非否認消費借貸之要物性，而係更加
    確認消費借貸契約為要物契約之法律性質。金錢借貸為要物
    契約，於當事人合意外，尚須交付金錢始能成立。本件原告
    主張原擬向被告借款而簽立系爭本票，卻未借到錢等語，被
    告則抗辯係因原告向伊借款200 萬元並簽有協議書，為擔保
    協議書之履行而簽發系爭本票，既為原告所否認，被告自應
    就取得系爭本票之原因關係即借貸金錢之交付，負舉證之責
    。被告以原告簽發及交付系爭本票，並有上開協議書及利息
    給付之郵政匯票3 紙以為證明，均為原告所否認在卷，被告
    所提證據尚無法證明與原告間有500 萬元消費借貸契約意思
    表示合致及交付500 萬元借款予原告之事實，自應為不利於
    被告之認定。被告既無法舉證證明與原告間就系爭本票之原
    因關係存在，雖原告主張系爭本票和上開執行名義之票款請
    求權均已逾時效而消滅，而該郵政匯票僅能證明原告對被告
    有上開200 萬元借款債務之履行，及兩造於98年4月4日重新
    和解之協議書之真正，有關系爭本票之票款債權基礎原因事
    實從未存在等情，為被告否認在卷，依原告所提事證雖亦無
    法據以證明原告簽發系爭本票之票款債權原因從未發生，惟
    因被告依法應負舉證責任，自應為被告不利之認定，故原告
    請求確認被告持有原告所簽發如附表所示之本票，對原告之
    票據債權不存在，於法有據，應予准許。
  (三)再按「執行名義成立後，如有消滅或妨礙債權人請求之事由
    發生，債務人得於強制執行程序終結前，向執行法院對債權
    人提起異議之訴。如以裁判為執行名義時，其為異議原因之
    事實發生在前訴訟言詞辯論終結後者，亦得主張之。執行名
    義無確定判決同一之效力者，於執行名義成立前，如有債權
    不成立或消滅或妨礙債權人請求之事由發生，債務人亦得於
    強制執行程序終結前提起異議之訴。依前二項規定起訴，如
    有多數得主張之異議原因事實，應一併主張之。其未一併主
    張者，不得再行提起異議之訴。」強制執行法第14條第1、2
    、3 項定有明文。又按非訟事件之強制執行名義成立後，如
    經債務人提起確認該債權不存在之訴，而獲得勝訴判決確定
    時，應認原執行名義之執行力，已可確定其不存在。其尚在
    強制執行中，債務人可依強制執行法第十二條規定，聲明異
    議。（最高法院79年度台抗字第300 號判例意旨參照）經查
    ，原告主張被告執臺灣臺中地方法院91年度票字第25752 號
    本票裁定作為執行名義，聲請強制執行原告之財產，並由本
    院執行處以98年度司執字第60972 號強制執行事件受理之事
    實，有本院依職權調閱前揭強制執行事件卷宗查明屬實，自
    堪信為真實。次查被告據以執行之執行名義為准以本票強制
    執行之裁定，為非訟裁定，並無與確定判決有同一效力，因
    被告對於原告並無系爭本票所擔保之債權存在，已詳述如前
    ，故於執行名義成立前有債權不成立之事由存在，則原告提
    起債務人異議之訴，請求撤銷本院執行處98年度司執字第60
    972 號強制執行程序，於法有據。
  (四)又原告另基於所有權人之地位，請求被告返還系爭本票。惟
    查，本件兩造間就系爭本票之基礎原因關係不存在，已如前
    述，惟原告既已交付本票於被告執有，該票據即屬被告所有
    ，而依原告所主張之前開事實，為被告所否認，亦難認兩造
    間確無有他筆借貸或其他原因存在而需簽發系爭支票交付被
    告之情形，是原告請求被告返還系爭本票，洵不足採。至於
    被告是否另有受有利益而須返還本票，因非本案訴訟標的法
    律關係，自不另予審究，並予敘明。
四、綜上所述，原告請求確認被告持有原告所簽發如附表所示之
    本票，對原告之票據債權不存在，及請求撤銷本院98年度司
    執字第60972 號強制執行程序，為有理由，應予准許；逾此
    範圍之請求，則為無理由，應予駁回。
五、本件事證已臻明確，兩造所為之其他主張、陳述並所提之證
    據，經審酌後，認均與本件之結論無礙，不再一一論述，併
    予敘明。
六、訴訟費用負擔之依據：民事訴訟法第79條。
中    華    民    國    99    年    1     月    6     日
                  民事第一庭    法  官  黎文德
以上正本係照原本作成
如對本判決上訴，須於判決送達後20日內向本院提出上訴狀
中    華    民    國    99    年    1     月    6     日
                                書記官  趙彬
┌────────────────────────────────────────────────┐
│本票附表：                                                                                      │
├───┬─────────┬─────────┬───────────┬────────┬───┤
│編  號│發    票    日    │  票  面  金  額  │到        期        日│ 票  據  號  碼 │備  註│
│      │                  │  （新  台  幣）  │                      │                │      │
├───┼─────────┼─────────┼───────────┼────────┼───┤
│001   │89年6月28日       │5,000,000元       │91年7月31日           │0000000         │      │
└───┴─────────┴─────────┴───────────┴────────┴───┘

司法院資訊處製作；財團法人民間司法改革基金會備份。
